臺灣士林地方法院民事判決
111年度小上字第53號
上  訴  人  林碧滿  

被  上訴人  Juane Reichert (林尚恩)


上列當事人間請求侵權行為損害賠償事件，上訴人對於民國111 
年2 月25日本院內湖簡易庭111 年度湖小字第1495號第一審判決
提起上訴，本院判決如下：
    主  文
上訴駁回。
第二審訴訟費用新臺幣壹仟伍佰元由上訴人負擔。
    理  由
一、按對於小額訴訟之第一審裁判之上訴，非以其違背法令為理
    由不得為之，民事訴訟法第436 條之24第2 項定有明文。而
    所謂法規，係指本國制頒之法律( 包括條約) 及與憲法或法
    律不相牴觸之有效命令及省法規、縣單行規章而言，不問其
    為實體法、程序法、公法或私法。又民事，法律所未規定者
    ，依習慣，無習慣者，依法理，故判決應適用習慣或法理而
    不適用，或適用不當時，概屬違背法令，其違背現尚有效之
    司法院解釋，亦同；違背法令，非以違背成文法為限，即判
    決違背成文法以外之法則，如論理法則、經驗法則、證據法
    則，仍應認原審判決確定之事實違背法令（最高法院79年度
    第1 次民事庭會議決議參照）。再按當事人以判決有不適用
    法規或適用法規不當為上訴理由時，其上訴狀或理由書應有
    具體之指摘，並揭示該法規之條項或其內容，若係成文法以
    外之法則，應揭示該法則之旨趣，倘為司法院解釋，則應揭
    示該判解之字號或其內容，上訴狀或理由書如未依此項方法
    表明者，即難認為已合法表明上訴理由，其上訴自非合法（
    最高法院71年度台上字第314 號判決意旨參照）。次按第二
    審法院認上訴為無理由者，應為駁回之判決，為同法第449 
    條第1 項所明定，依同法第436 條之32第2 項，此規定於小
    額事件之上訴程序準用之；且小額程序之第二審判決，若依
    上訴意旨足認上訴為無理由者，得不經言詞辯論為之，同法
    第436 條之29第2 款亦規定甚明。
二、本件訴訟標的金額為新臺幣( 下同) 10萬元以下，原審乃依
    小額訴訟程序審理，判決上訴人應給付被上訴人5 萬元，及
    自民國110 年8 月12日起至清償日止，按年息5﹪計算之利息
    。上訴人不服，提起上訴，其上訴意旨略以：㈠、原判決認
    定伊以「靠么」、「靠北」（台語）之不雅言語辱罵被上訴
    人，然「靠么」、「靠北」（台語）應視當事人交談時動機
    、目的、智識程度、慣用語氣、當時所受刺激、所為之用與
    語氣、內容及連接詞之前後文句統觀之，非因言語粗鄙即一
    概認為係侮辱他人之意，而被上訴人為南非籍，日常說話多
    操英語，觀諸伊當時陳述之全文「靠么（台語），說台語啦
    ！這裡是台灣，說台語啦，你把垃圾帶走！你再錄！你把垃
    圾帶走」、「講台語，這裡是台灣，不然你就滾蛋，滾蛋！
    靠北（台語）」，伊稱「靠么」、「靠北」（台語）之動機
    及目的，顯係基於一時氣憤所為粗俗不雅或不適當之言語，
    要求被上訴人以兩造得溝通之語言解決爭執，並非意在侮辱
    ，且對於被上訴人在社會上人格之評價亦未產生減損，是原
    判決之認定，與歷來實務一致認為不應僅憑言詞粗鄙不雅即
    率認構成侮辱罪行之確定見解不符，顯然違反經驗法則及論
    理法則，㈡、伊所在之吸菸地點屬於室外，且非菸害防治法
    第15條至17條規定之禁止吸煙地點，並無不當，原判決指稱
    伊在吸菸時應遵守場域者之設置與規範，並尊重其他不吸菸
    者權利，顯為認定事實錯誤及誤用菸害防治法規定，而有判
    決違背法令之情形，且依據一般吸菸者行為過程必然經歷吸
    與吐之經驗法則觀之，實難遽認伊吐菸之舉之目的及動機係
    出於侮辱，原判決為伊有吐菸之舉即係故意侮辱被上訴人之
    認定，亦有判決違反經驗法則之不當違法情形，㈢、被上訴
    人於起訴狀未敘明損害範圍，原審未闡明要求被上訴人就此
    不完足處敘明補充，亦未要求兩造各自陳述攸關損害範圍認
    定之身分及資力，原判決顯然違反民事訴訟法第199條第1項
    、第2項規定，而有程序違反法令並足以影響原判決結果之
    情形等語；並聲明：原判決廢棄；上開廢棄部分，被上訴人
    在第一審之訴駁回。
三、本院之判斷：
㈠、按所謂判決違背法令，係指原判決有不適用法規或適用不當
    之情形，若僅係取捨證據、認定事實等屬於原審法院職權行
    使之事項，除有認定違法之情形外，應不生違背法令之問題
    （最高法院28年上字第1515號裁判意旨參照）。事實之真偽
    ，應由事實審法院斟酌辯論意旨及調查證據之結果，依自由
    心證判斷之，苟其判斷並不違背法令，即不許當事人以空言
    指摘（最高法院21年上字第1406號裁判意旨參照）。查，原
    審以上訴人對被上訴人辱罵侮辱性不雅之台語言詞乙情，進
    而認定上訴人侵害被上訴人之名譽權，致其受有非財產上之
    損害，係依全辯論意旨及證據調查之結果，而為認定。上訴
    理由第㈠段所述內容，核係就原判決認定事實所為之指摘，
    難認原判決有何違背法令。至上訴人所援引臺灣高等法院97
    年度上易字第1296號、104年度上易字第571號判決，並非法
    規、解釋，自不能認上訴人已具體指摘原判決如何違背法令
    。故上訴人此部分之上訴，亦非合法。
㈡、原審係以菸害防治法制定之目的，說明上訴人本應尊重其他
    不吸菸者之權益，然竟近距離面對被上訴人臉部吐菸，進而
    認定上訴人侵害被上訴人之健康權、名譽權。上訴理由第㈡
    段所述內容，核係就就原判決取捨證據、認定事實之職權行
    使加以指摘，難認原判決有何違背法令。再按菸害防治法第
    15條至17條，固就全面禁止吸菸之場所，可設置吸菸區而得
    吸菸、未設吸菸區而全面禁止吸菸之場所，經所有人、負責
    人或管理人指定禁止吸菸之場所，及於孕婦或未滿三歲兒童
    在場禁止吸菸之場所等，設有明文規範。惟原判決既未就上
    訴人事發時吸菸之地點是否為禁止吸菸場所一事為論斷，上
    訴人指摘原判決誤用菸害防治法規定，而有判決違背法令之
    情形，亦無理由。
㈢、按審判長應注意令當事人就訴訟關係之事實及法律為適當完
    全之辯論。審判長應向當事人發問或曉諭，令其為事實上及
    法律上陳述、聲明證據或為其他必要之聲明及陳述；其所聲
    明或陳述有不明瞭或不完足者，應令其敘明或補充之。民事
    訴訟法第199條第1項、第2項固有明文。惟民事訴訟採辯論
    主義，舉凡法院判決之範圍及為判決基礎之訴訟資料均應以
    當事人所聲明及所主張者為限。審判長之闡明義務或闡明權
    之行使，亦應限於辯論主義之範疇，不得任加逾越，故審判
    長尚無闡明令當事人提出新訴訟資料之義務（最高法院85年
    度台上字第556 號、87年度台上字第901 號判決意旨參照）
    。查依原判決記載及上訴人前開上訴意旨所陳，被上訴人已
    具體表明其主張之原因事實而請求上訴人賠償，並無聲明、
    陳述或主張不明瞭或不完足之情形。依前開說明，原審判決
    自無闡明並令兩造提出新訴訟資料之義務，上訴人以上訴理
    由第㈢段所述內容，指摘原判決違背同法第199條第1項、第2
    項規定，顯無理由。
四、綜上所述，上訴人之上訴為一部不合法，一部顯無理由，上
    訴意旨指摘原判決不當，求予廢棄改判，不應准許，爰依民
    事訴訟法第436 條之29第2 款規定，不經言詞辯論予以判決
    駁回。
五、本件第二審訴訟費用額，確定如主文第2 項所示金額，並應
    由上訴人負擔。
六、據上論結，本件上訴為一部不合法、一部無理由，依民事訴
    訟法第436 條之29第2 款、第436 條之32第1 項、第2 項、
    第449 條第1 項、第78條、第436 條之19第1 項，判決如主
    文。　　
中    華    民    國   111    年    7     月    18    日
                  民事第一庭審判長法  官  蕭錫証  
　　　　　　　　　
                                  法  官  徐文瑞
　　　　　　　　　　　　　　　　　　
                                  法  官  劉逸成
以上正本係照原本作成。
本件判決不得上訴。
中　　華　　民　　國　　111 　年　　7 　　月　　18　　日
                                  書記官　康雅婷